臺中高等行政法院判決
　　　　　　　　　　　　　　　　九十五年度訴字第七三四號
　　　　　　　　　　　　　　　.
原　　　告　甲○○
被　　　告　彰化縣政府
代　表　人　乙○○
訴訟代理人　丙○○
上列當事人間因菸酒管理法事件，原告不服財政部中華民國九十
五年十月十七日台財訴字第○九五○○四三八六三○號訴願決定
，提起行政訴訟。本院判決如下︰
    主  文
原告之訴駁回。
訴訟費用由原告負擔。
    事  實
甲、事實概要：緣原告於民國九十五年三月十八日經人檢舉於Ｙ
    ＡＨＯＯ！奇摩拍賣網站販賣酒類商品（拍賣編號：Ｃ00
    000000），並刊載酒類廣告，未標示警語，違反菸酒
    管理法第三十一條第一項及第三十七條規定，經被告查獲並
    審理違章成立，乃依同法第五十五條第一項及第五十七條第
    一項第二款規定，以九十五年七月十八日府財菸字第○九五
    ○一三五五一九號處分書，各裁處原告罰鍰新台幣（下同）
    十萬元及一萬元，合計十一萬元，並限於收到處分書次日起
    十五日內改正。原告不服，提起訴願遞遭駁回，遂提起本件
    行政訴訟。
乙、兩造聲明：
一、原告聲明求為判決：原處分及訴願決定均撤銷。
二、被告聲明求為判決：原告之訴駁回。
丙、兩造之陳述：
壹、原告起訴意旨略以：
一、關於菸酒管理法第三十一條第一項及第五十七條第一項第二
    款部分：按菸酒管理法第三十一條雖未明文規定主體，惟觀
    同法第一章至第五章規定，其僅規範菸酒製造者、菸酒進口
    業者及菸酒販賣者，則前開條文所拘束之對象，亦應僅限於
    上述三種業者。又菸酒管理法所稱之菸酒販賣業者，依同法
    第五條第一項規定，係指經營菸酒批發或零售之人，且須以
    之為業者。原告為烘焙麵包、糕點之師傅，僅因偶然於家中
    發現台灣省菸酒公賣局八十三年製陳年紹興一瓶，基於其歷
    史意義而將之於網站上標售，顯見原告並非以經營零售菸酒
    為業，則原告自非菸酒管理法拘束之對象甚明。再者，依財
    政部國稅局國庫署九十三年二月十八日台庫五字第○九三一
    六○○三五九號函說明二所示，倘業者以郵購、電子購物等
    方式銷售，但能提出合理足以辨識購買者年齡之方式者，即
    不受同法第三十一條之拘束。按網路平台業者於會員申請加
    入時即會進行第一次審查，排除未滿七歲之未成年人加入，
    且原告所出售之系爭陳年紹興酒定價高於市價六倍之多，已
    足以排除原始目的為飲酒、非在收藏者，以及不具經濟能力
    之未成年人加入競價。況網路拍賣與一般郵購、電子購物不
    同，其著重於買賣雙方之信用，賣方於拍賣予最高價者後，
    尚須確認買方之身分及信用，方寄送貨物，以避免貨物送出
    卻無法收到價金之窘境，是原告於貨物寄出前並非無法辨識
    購買者之年齡，參照前揭函釋，自未違反同法第三十一條之
    規定。
二、關於菸酒管理法第三十七條及第五十五條第一項部分：
  (一)按原告非屬菸酒管理法所規範之對象已如前述，財政部國稅
    局國庫署九十四年三月廿五日台庫五字第○九四○○○八五
    七○一號函任意擴張同法第三十七條及第五十五條之規範對
    象，認非屬酒業者亦有適用，已逾原法令規範範圍，自屬無
    效。又依同法第五條、第三十一條第一項及第三十七條之規
    定，均以「飲用酒」之販賣為管理依據，且在傳播界中，廣
    告之定義為「由一位特定的廣告主，在付費的原則下，藉由
    非人際傳播的方式，以達到銷售一種觀念、商品或服務之活
    動」。上開函釋另指明同法第五十五條第一項所定之處罰，
    須以行為人主觀上有推廣促銷酒類商品之目的，客觀上並可
    使不特定多數人知悉其宣傳內容之方法為之者。惟本件係建
    置個人網頁提供收藏品需求者自行查詢，以網路虛擬物品放
    置空間替代實體，供有意收藏者自行查詢商家後前往查看與
    實體展示需至現場查看實無二致，因此並無所謂廣告之意圖
    。且原告係基於菸酒公賣局改制為菸酒公司，市面上已不多
    見系爭酒品，具有歷史價值意義，遂將之登載於奇摩之拍賣
    ＞收藏品與藝術品＞玻璃＞其他玻璃收藏品項下，價高逾市
    價六倍，並刊載「八十三年製的陳年紹興．．．倉庫中找到
    ．．．只有一瓶」、「想收藏的要快」等語，顯見所欲表達
    之訊息並非推廣於不特定之大眾大量飲用，而僅係再出售特
    定商品（屬限量產品或特殊紀念意義商品），揆諸前揭函釋
    ，自非屬同法第五十五條第一項之處罰對象。
  (二)次依菸酒管理法施行細則第十三條第二項規定，如於銷售酒
    品之營業處所內展示酒品、招貼海報或以文字、圖畫標示或
    說明其銷售之酒品，且以進入室內者為對象，因其地點及對
    象雖非特定，但屬可得特定者，即非屬同法第三十七條所稱
    之廣告或促銷。又被告曾就彰化市○○路之總統府啤酒廣場
    露天以布條刊載啤酒特惠消息乙事，以電子函文說明略以：
    應審酌商業行為慣例及廣告主所欲表達訊息，客觀上所呈現
    傳達於社會大眾之認知觀念等資訊，作綜合考量，系爭布條
    懸掛於用餐區內，主要供進入該廣場消費之客人參考，應無
    對外廣告之意，尚無同法第三十七條之適用等語。被告九十
    五年八月廿一日電子信函更表明同法施行細則第十三條第二
    項所稱「銷售酒品之營業處所」非僅指菸酒專賣店，應泛指
    所有銷售酒品之店家。按網路拍賣得參與競標者僅限於具會
    員資格者，其對象已屬可得特定，且依網路拍賣之商業行為
    慣例，網頁具有無實體商店之特性，核屬賣方之營業場所，
    故本件系爭廣告登載地點係位於原告營業場所內，原告所表
    達之訊息亦僅在於出售特定商品，非意圖推廣不特定大眾飲
    用，客觀上所傳達於社會大眾之認知觀念，並未逾一般網路
    特定物買賣之範疇，符合同法施行細則第十三條第二項之規
    定，自非屬同法第三十七條所稱之廣告或促銷。
  (三)被告雖援引財政部國稅局國庫署九十五年四月十九日台庫五
    字第○九五○三○三八六六○號函，認酒品瓶身或其外包裝
    之警語標示，不等同廣告促銷之警語標示。惟經原告查詢國
    庫署菸酒管理資訊網，並無該解釋令函。退步言之，縱該函
    屬實，然菸酒管理法之立法目的，係希冀透過警語，使國人
    明白飲酒過量有害健康，因此所強調者係警語本身之含意是
    否為健康之提醒，及警語之標示是否明顯。依酒類標示管理
    辦法第十一條及菸酒管理法施行細則第十四條規定，菸酒管
    理法第三十七條所稱之健康警語，其要件為：1.警語：須標
    示「飲酒過量，有害健康」或其他如酒類標示管理辦法第十
    一條各款所規定之警語。2.明顯：須以版面百分之十連續獨
    立之面積刊登，且字體面積不得小於警語背景面積二分之一
    ，標示健康警語所用顏色，應與廣告或促銷版面之底色互為
    對比。按菸酒管理法第三十七條並未明示不得以酒品瓶身或
    其外包裝之警語標示代替廣告促銷之警語標示，且上開二要
    件亦未有如此之限縮，是前揭函釋無法令授權，恣意限縮解
    釋，違背立法目的，應屬無效。再者，依系爭廣告網路資料
    所示，原告已將系爭酒品瓶身刊載於網頁，該酒瓶上並有「
    酒後不開車，安全有保障」之警語，與酒類標示管理辦法第
    十一條規定相符，且其以百分之二十版面之獨立面積刊登，
    足使酒瓶標誌上之警語清晰明確，一般人均得明確認識，並
    進而達到警惕之立法目的，與另行於網頁為警語標誌，無分
    軒輊，顯見該酒瓶標誌上之警語業與網站版面結合，酒瓶本
    身之警語標示即等同廣告促銷之警語標示，原告行為符合同
    法第三十七條「警語」之立法意旨。又該刊登之版面已逾百
    分之十獨立面積，字體面積並未小於警語背景面積二分之一
    ，復該健康警語所用顏色與版面底色互為對比，符合前揭「
    明顯」之要件。綜上，原告所刊登廣告自非屬同法第五十五
    條第一項之處罰對象。
三、按原告於拍賣網頁刊登出售陳年紹興之一行為，違反數個行
    政法上義務，依行政罰法第二十四條規定，本應依法定罰鍰
    額最高之規定裁處。惟被告卻以原告違反菸酒管理法第三十
    一條及第三十七條規定，分別處以原告罰鍰一萬元及十萬元
    ，共計十一萬元，並限期改正，已違反上開規定。再者，系
    爭陳年紹興酒並未出售，亦未有人參與競價，顯見對社會公
    義影響不大，且網路競價方式為近年所崛起，相關法令限制
    是否適用於網路世界，實務與學理尚有爭論，更難期為一般
    人所知悉。故原告一時誤違行政義務，實難予苛責，復原告
    所售僅一瓶，縱競價出售之利益所得亦不到一千元，被告卻
    科以十一萬元之罰鍰，兩相權衡顯然過鉅，故依同法第八條
    但書及第十八條第一項之規定，應得減輕或免除其處罰。被
    告未予審酌，顯屬違誤。
貳、被告答辯意旨略以：按原告於系爭網頁上除呈現「八十三年
    製的陳年紹興」酒品圖樣及起標價格等足以識別該商品之資
    訊外，並載有付款方式及交貨方式，依財政部國庫署九十三
    年二月十八日台庫五字第○九三一六○○三五九號函，其為
    特定酒類商品廣告或促銷之事實已足以認定。至原告主觀上
    係以何種目的刊登該酒類拍賣廣告，與其是否為酒類廣告或
    促銷，並無絕對關聯性，原告就此主張，尚非可採。且行為
    人經認定符合違反菸酒管理法第三十七條所定構成要件，即
    應依法受罰，而不以酒業者始有適用，此亦經財政部國庫署
    九十四年三月廿五日台庫五字第○九四○○○八五七○一號
    函釋在案。另就行政罰之特質觀之，其違規行為多數乃屬行
    為犯，僅需符合法律所命之行為，不必結果之發生，即屬構
    成要件該當。原告雖訴稱本件商品未拍賣成功，惟仍不影響
    其為特定酒類商品廣告或販賣之事實。且原告系爭行為一則
    違反標示警語之積極義務，一則違反不得於網路販賣（無法
    辨識購買者年齡）之消極義務，自應分別裁罰。是原告於奇
    摩拍賣網站刊載系爭酒品廣告，未標示「飲酒過量，有害健
    康」或其他警語，並以無法辨識購買者年齡之網路線上宅配
    方式為之，已違反菸酒管理法第三十一條及第三十七條規定
    ，且原告到案說明時，亦坦承上述違規網頁為其在不知菸酒
    管理法規定下所刊載，此有檢舉人所列印之網頁資料附卷可
    稽。被告就原告刊登酒品廣告未標示警語部分，援引菸酒管
    理第五十五條第一項暨菸酒查緝及檢舉案件處理作業要點第
    四十五點第九款規定處十萬元罰鍰，另就網路違規販售酒品
    部分，則援引菸酒管理法第五十七條第一項暨菸酒查緝及檢
    舉案件處理作業要點第四十五點第十一款規定處一萬元罰鍰
    ，合計罰鍰十一萬元，並限於收受行政處分書次日起十五日
    內改正，自屬有據。
    理  由
一、按「酒之販賣，不得以自動販賣機、郵購、電子購物或其他
    無法辨識購買者年齡等方式為之。」、「酒之廣告或促銷，
    應明顯標示「飲酒過量，有害健康」或其他警語，並不得有
    下列情形：一違背公共秩序或善良風俗。二鼓勵或提倡飲酒
    。三妨害青少年、孕婦身心健康。四虛偽、誇張、捏造事實
    或易生誤解之內容。五其他經中央主管機關公告禁止之情事
    。」、「違反第三十七條規定而為酒之廣告或促銷者，處新
    臺幣十萬元以上五十萬元以下罰鍰，並通知限期改正；屆期
    未改正者，得按次連續處罰。」、「有下列各款情形之一者
    ，處新臺幣一萬元以上五萬元以下罰鍰：．．．二酒之販賣
    違反第三十一條第一項規定。」分別為菸酒管理法第三十一
    條第一項、第三十七條、第五十五條第一項及第五十七條第
    一項第二款所明定。
二、本件原告於九十五年三月十八日於ＹＡＨＯＯ！奇摩拍賣網
    站販賣酒類商品（拍賣編號：Ｃ00000000），並刊
    載酒類廣告，未標示警語，違反菸酒管理法第三十一條第一
    項及第三十七條規定，經被告依同法第五十五條第一項及第
    五十七條第一項第二款規定，各裁處原告罰鍰十萬元及一萬
    元，共計十一萬元，並限於收到處分書次日起十五日內改正
    ，原告不服，循序提起行政訴訟。
三、原告訴稱：(一)原告為烘焙麵包、糕點之師傅，僅因偶然於家
    中發現台灣省菸酒公賣局八十三年製陳年紹興一瓶，基於其
    歷史意義而將之於網站上標售，原告並非以經營零售菸酒為
    業，自非菸酒管理法拘束之對象。(二)原告所出售之系爭陳年
    紹興酒定價高於市價六倍之多，足以排除原始目的為飲酒、
    非在收藏者，以及不具經濟能力之未成年人加入競價。又網
    路拍賣著重於買賣雙方之信用，賣方於拍賣予最高價者後，
    須確認買方之身分及信用，方寄送貨物，原告於貨物寄出前
    並非無法辨識購買者之年齡，未違反菸酒管理法第三十一條
    之規定。(三)同法第五十五條第一項所定之處罰，須以行為人
    主觀上有推廣促銷酒類商品之目的，客觀上並可使不特定多
    數人知悉其宣傳內容之方法為之者。本件係建置個人網頁提
    供收藏品需求者自行查詢，以網路虛擬物品放置空間替代實
    體，供有意收藏者自行查詢商家後前往查看與實體展示需至
    現場查看實無二致，因此並無所謂廣告之意圖，非屬同法第
    五十五條第一項之處罰對象。(四)依系爭廣告網路資料所示，
    原告已將系爭酒品瓶身刊載於網頁，該酒瓶上並有「酒後不
    開車，安全有保障」之警語，與酒類標示管理辦法第十一條
    規定相符，且其以百分之二十版面之獨立面積刊登，足使酒
    瓶標誌上之警語清晰明確，一般人均得明確認識，並進而達
    到警惕之立法目的，符合同法第三十七條「警語」之立法意
    旨。(五)原告於拍賣網頁刊登出售陳年紹興之一行為，違反數
    個行政法上義務，依行政罰法第二十四條規定，應依法定罰
    鍰額最高之規定裁處。被告以原告違反菸酒管理法第三十一
    條及第三十七條規定，分別處以原告罰鍰一萬元及十萬元，
    共計十一萬元，並限期改正，已違反上開規定。又系爭陳年
    紹興酒並未出售及有人參與競價，對社會公義影響不大，原
    告一時誤違行政義務，實難予苛責，復原告所售僅一瓶，縱
    競價出售之利益所得亦不到一千元，被告卻科以十一萬元之
    罰鍰，兩相權衡顯然過鉅，故依同法第八條但書及第十八條
    第一項之規定，應得減輕或免除其處罰。
四、經查，本件原告於九十五年三月十八日於ＹＡＨＯＯ！奇摩
    拍賣網站販賣酒類商品（拍賣編號：Ｃ00000000）
    ，並刊載酒類廣告，未標示「飲酒過量，有害健康」或其他
    警語，有該網頁附卷（本院卷三四至三六頁）可稽，此並為
    原告所不爭，按原告雖非以販賣酒類為業，另於上開網站所
    拍賣之物品，係台灣菸酒公賣局八十三年產製的陳年紹興酒
    ，數量雖僅有一瓶，衡情亦有收藏意義及價值，惟菸酒管理
    法第三十一條第一項及第三十七條所規定酒之販賣，所應遵
    守之條件及方式，在於飲酒涉及人體健康，對於未成年人飲
    酒之身心亦有不良影響，故以此規定限制之，不以販賣酒類
    之業者及所售酒類之數量須達一定規模為限，任何人如欲販
    賣酒，自應依此規定為之。又原告於網站拍賣之台灣菸酒公
    賣局八十三年產製的陳年紹興酒，亦得供購買者飲用，而非
    僅供收藏之用，另上開網頁上系爭酒類之酒瓶照片，雖有「
    酒後不開車，安全有保障」之字語，然此係在於警示飲酒者
    酒後不應駕車，以維護自己及他人之交通安全，與菸酒管理
    法第三十七條所規定之應明顯標示「飲酒過量，有害健康」
    或其他警語，二者規範及警示意義並不相同。再者，原告所
    刊登之奇摩之拍賣＞收藏品與藝術品＞玻璃＞其他玻璃收藏
    品項下，價高逾市價六倍，並刊載「八十三年製的陳年紹興
    ．．．倉庫中找到．．．只有一瓶」、「想收藏的要快」等
    語，依其用語及內容，其主觀上自有推廣促銷系爭酒品之目
    的，客觀上並可使不特定多數人知悉其宣傳內容之方法，顯
    屬廣告或促銷之行為。且該網站並未對瀏覽者設限，未成年
    者均可經該網站得知此酒品廣告訊息，亦未限制未成年者不
    得參加標購，又該酒品起標價格為九百元，付款方式為接受
    銀行或郵局轉帳，交貨方式為先付款再交貨，依此，任何人
    不限年齡，僅須註冊為ＹＡＨＯＯ！奇摩會員，均可輕易簡
    易參加標購，原告稱未成年者並無經濟能力購買，亦違事理
    ，足認系爭酒品廣告係以無法辨識購買者年齡等方式為之。
    本件原告自不得以上開事由（前項(一)至(四)之主張），而得本
    件為免責之依據。
五、次查，行為人不得因不知法規而免除行政處罰責任，為行政
    罰法第八條所明定，菸酒管理法係為健全菸酒管理，維護國
    人身心健康而制定，業已施行多年，人民對之均有遵守之義
    務，又現行販賣酒類業者於電視（夜間特定時段）及報章雜
    誌所登刊之廣告，均有「飲酒過量，有害健康」或其他警語
    ，此為一般人所得知，本件原告在網站刊載拍賣酒品廣告，
    未標示「飲酒過量，有害健康」或其他警語外，又以無法辨
    識購買者年齡之網路線上方式販售，而網際網路具有向不特
    定大眾宣傳促銷之功能，自有違法賣給未成年人飲用之可能
    ，原告上開行為，已違反菸酒管理法第三十一條第一項及第
    三十七條規定，原告主觀上認為其行為並未違反該規定，或
    一時誤未遵守行政義務，難予苛責，主張減輕或免除其處罰
    ，難謂有據。
六、至原告主張本件其所售僅一瓶酒品，縱競價出售之利益，所
    得亦不到一千元，被告卻科以十一萬元之罰鍰，兩相權衡顯
    然過鉅，依行政罰法第十八條規定，亦應按違章情節減輕或
    免除處罰乙節。按該法第十八條第一項規定：「裁處罰鍰，
    應審酌違反行政法上義務行為應受責難程度、所生影響及因
    違反行政法上義務所得之利益，並得考量受處罰者之資力。
    」係就行政機關裁處罰鍰應審酌之因素加以規定，惟其裁處
    之罰鍰，除有同條第二項、第三項規定之情形外，僅能在法
    定之罰鍰範圍內加以處罰，本件被告業已酌情處以最低額之
    罰鍰，並無違上開規定。至同法第十八條第三項係規定：「
    依本法規定減輕處罰時，裁處之罰鍰不得逾法定罰鍰最高額
    之二分之一，亦不得低於法定罰鍰最低額之二分之一；同時
    有免除處罰之規定者，不得逾法定罰鍰最高額之三分之一，
    亦不得低於法定罰鍰最低額之三分之一。」，查本件並無同
    法規定得減輕處罰之事由存在，自無從依此一規定減低罰鍰
    金額。
七、再按行政罰法第廿四條第一項前段所定：「一行為違反數個
    行政法上義務規定而應處罰鍰者，依法定罰鍰額最高之規定
    裁處。」係專就「一行為」違反數個行政法上義務者所為之
    規定，於網路刊登酒類廣告未標示警語且建置網路販賣機制
    ，核有刊登酒類廣告未標示警語之不作為，及建置網路酒類
    販賣機制之行為，核屬二行為，分別違反菸酒管理法第三十
    一條第一項及第三十七條之規定。觀之上開二條文分別規定
    於該法第四章「產製、輸入及販賣」及第五章「菸酒標示及
    廣告促銷管理」益明，二者行為樣態不同，並非一行為。法
    務部九十四年一月十一日法律字第○九三○○五○二七七號
    函釋略謂：「．．．於網路刊登酒類廣告未標示警語且建置
    網路販賣機制，係分別違反菸酒管理法第三十七條有關警語
    標示規定之義務，以及同法第三十一條有關不得以電子郵購
    販賣酒品之義務；該二規範係基於不同之行政目的要求行為
    人為一定之作為，得基於不同之行政目的認屬為二行為而分
    別處罰．．．」亦同此見解。本件並無行政罰法第廿四條第
    一項前段之適用，被告以原告之行為分別違反菸酒管理法第
    三十七條及第三十一條第一項之規定，各處以最低額罰鍰十
    萬元及一萬元，合計十一萬元，並限原告於收受行政處分書
    次日起十五日內改正，於法並無違背。
八、綜上所述，原告所訴各節，均無可採，原處分並無違誤，訴
    願決定予以維持，亦無不合，原告訴請均予撤銷，為無理由
    ，應予駁回。另兩造其他主張及陳述，與本件判決結果，不
    生影響，爰不一一論究，併予敘明。
據上論結，本件原告之訴為無理由，依行政訴訟法第一百九十五
條第一項後段、第九十八條第三項前段，判決如主文。
中    華    民    國    96    年    2     月    16    日
                  第四庭審判長法  官　沈  應  南
                              法  官　許  金  釵
                              法  官　許  武  峰
以上正本證明與原本無異。
如不服本判決，應於判決送達後20日內向本院提出上訴書狀，其
未表明上訴理由者，應於提起上訴後20日內向本院提出上訴理由
書（須依對造人數附具繕本）；如於本判決宣示或公告後送達前
提起上訴者，應於判決送達後20日內補提上訴理由書（須附繕本
）。未表明上訴理由者，逕以裁定駁回。
提起上訴應預繳送達用雙掛號郵票390元（34元及5元郵票各10份
)。
中    華    民    國    96    年    2     月    26    日
　　　　　　　　　　　　　　　書記官　陳  鼎  鈞
